臺灣屏東地方法院民事判決　　　　　　　 95年度訴字第555號
原　　　告　丁○○
訴訟代理人　陳景裕 律師
被　　　告　合作金庫商業銀行股份有限公司
法定代理人　甲○○
訴訟代理人　許銘春 律師
　　　　　　張文雪 律師
上列當事人間確認抵押權不存在事件，本院於民國96年8 月27日
言詞辯論終結，判決如下：
    主  文
確認被告就原告所有坐落屏東縣萬丹鄉○○○段一九０之二四０
地號、面積二０一二平方公尺土地，於民國八十三年三月八日所
設定最高限額新台幣參佰陸拾萬元、存續期間自民國八十三年三
月八日起至一百十三年三月八日止之抵押權不存在。
前項所載之抵押權登記應予塗銷。
訴訟費用由被告負擔。
    事實及理由
一、原告起訴主張：原告之夫丙○○於民國（下同）83年3 月8
    日為向屏東縣萬丹鄉農會信用部（現為被告萬丹分行，下稱
    萬丹鄉農會）貸款新台幣（下同）300 萬元，乃以當時其所
    有坐落屏東縣萬丹鄉○○○段190-240 地號、面積2012平方
    公尺土地（下稱系爭土地），為萬丹鄉農會設定最高限額36
    0 萬元、存續期間自83年3 月8 日起至113 年3 月8 日止之
    最高限額抵押權作為擔保（下稱系爭抵押權），系爭土地嗣
    於89年8 月29日贈與原告。系爭抵押權經被告向本院聲請裁
    定許可拍賣抵押物，即最高限額抵押權即屬確定，而截至確
    定時止，原告向萬丹鄉農會貸借之300 萬元款項，業已於89
    年3 月1 日全部清償完畢，無可供擔保之債權存在，則系爭
    抵押權自亦失所附麗而不存在。詎被告抗辯原告之夫丙○○
    另有向萬丹鄉農會借款500 萬元、770 萬元（下稱系爭借款
    ）等語，惟其所提出之支付命令送達處所不合法，支付命令
    依法應不生效力，且該借據上之簽名非丙○○所親簽，復借
    款金額遠超出系爭抵押權之擔保金額360 萬元，與銀行貸款
    常情相違，且被告稱丙○○自85年10月27日起即未繳納貸款
    本息，然丙○○於85年10月後於該行仍經常有數十萬元之存
    款，竟不予以抵扣，借款顯係出於該行員工偽造至明。系爭
    抵押權所擔保之借款僅有300 萬元，且已清償完畢，則系爭
    抵押權已失其附麗而不存在，被告自有偕同原告向地政機關
    辦理塗銷系爭抵押權登記之義務。被告於95年8 月2 日聲請
    本院以95年度拍字第510 號予以強制執行，顯認否認系爭抵
    押權不存在，系爭抵押權存否不明確，原告所有系爭土地有
    遭拍賣之危險，原告有受確認判決之法律上利益，爰依法提
    起本件確認之訴，並聲明：(一)確認原告所有坐落屏東縣萬丹
    鄉○○○段190-240 地號、面積2012平方公尺土地，於83
    年3 月8 日為萬丹鄉農會設定本金最高限額360 萬元、存續
    期間自83年3 月8 日起至113 年3 月8 日止之抵押權不存在
    ；(二)被告應偕同原告向地政機關辦理塗銷前項記載之抵押權
    登記。
二、被告則以：萬丹鄉農會於86年間就系爭借款對丙○○發支付
    命令，支付命令送達之住所雖與丙○○之戶籍地不同，惟萬
    丹鄉於86年間並無支付命令所送達之處所，而上開支付命令
    既由與丙○○同居之女兒黃屏綺代收，足見送達人係將支付
    命令送達於丙○○當時之正確住所，而由黃屏綺代收，本件
    支付命令已合法送達，且因丙○○未於期限內異議而確定，
    足證丙○○確有向萬丹鄉農會借款。另訴外人丙○○於83年
    3 月12日之300 萬元貸款借據、與同年10月26日之500 萬元
    、770 萬元之貸款借據上之簽名均相同，縱非丙○○親簽，
    丙○○既未對支付命令異議，亦足證係其授權訴外人代簽。
    縱丙○○未授權黃水利代為辦理上開貸款，則丙○○既將印
    章、身分證及存摺交予黃水利，依法應負表見代理人責任。
    系爭借款核貸後均匯入丙○○帳戶，若丙○○未同意系爭借
    款，當時應向萬丹鄉農會表示異議，且自83年11月起至86
    年4 月均有繳納利息，顯認丙○○知悉有系爭借款。系爭抵
    押權所擔保之債權未經清償完畢，原告主張抵押權不存在云
    云，洵無可採。並聲明：原告之訴駁回。
三、按確認法律關係之訴，非原告有即受確認判決之法律上利益
    者，不得提起之。民事訴訟法第247 條第1 項前段定有明文
    。所謂即受確認判決之法律上利益，係指因法律關係之存否
    不明確，致原告在私法上之法律地位有受侵害之危險，而此
    項危險得以對於被告之確認判決除去者而言。故確認法律關
    係成立不成立之訴，茍具備前開要件，即得謂有即受確認判
    決之法律上利益，縱其所求確認者為他人間之法律關係，亦
    非不得提起（最高法院42年台上字第1031號判例參照）。原
    告主張訴外人丙○○與萬丹鄉農會間並無借貸關係存在等語
    ，然為被告所否認，是上開扺押權暨擔保債權之法律關係存
    否，關係原告所有之系爭土地是否因被告實行系爭抵押權而
    遭拍賣，則原告私法上之地位即有受侵害之危險，且得以本
    件確認之判決除去，揆諸前揭說明，原告提起本件確認之訴
    即有受確認判決之法律上利益。
四、兩造不爭執事項：原告主張訴外人丙○○曾於83年3 月8日
    為向萬丹鄉農會信用部（現為被告萬丹分行）貸款300 萬元
    ，以系爭土地為萬丹鄉農會設定最高限額360 萬元、存續期
    間自83年3 月8 日起至113 年3 月8 日止之最高限額抵押權
    作為擔保，上開借款嗣於89年間業已清償完畢，系爭土地亦
    於87年8 月29日贈與原告。另萬丹鄉農會於86年間對系爭借
    款，向本院以86年度促字第3712號、3713號聲請核發支付命
    令，上開支付命令送達地址為「屏東縣萬丹鄉興全村184 巷
    15號」，送達證書記載由丙○○之女兒黃屏綺代收，惟丙○
    ○當時戶籍地址為「屏東縣萬丹鄉興全村284 巷15號」，上
    開支付命令因丙○○未於期間內異議而經本院核發確定證明
    書，被告並於95年8 月間聲請拍賣抵押物等情，業據提出本
    院95年8 月3 日屏院惠非勇字第95拍510 號函、復經本院依
    職權調閱86年度促字第3712號及3713號卷，且為兩造所不爭
    執，堪信為真正。
五、本件爭點：丙○○有無於83年10月26日向萬丹鄉農會借款
    500萬元及770萬元？
(一)、按當事人主張有利於已之事實者，就其事實有舉證之責任，
    民事訴訟法第277 條定有明文。原告否認丙○○曾向萬丹鄉
    農會借款500 萬元及770 萬元，被告自應就上開事實負舉證
    證明之責。
(二)、被告主張丙○○有向其借貸系爭借款，係以本院86年度促字
    第3712號及3173號支付命令為據，認丙○○未為期限內異議
    ，顯認其承認系爭借款云云，原告則主張支付命令送達不合
    法等語，按「按送達於住居所、事務所或營業所不獲會晤應
    受送達人者，得將文書付與有辨別事理能力之同居人或受僱
    人，為民事訴訟法第137 條第1 項所明定。依此規定，送達
    文書以應受送達人之住居所、事務所或營業所為送達處所，
    必已依法送達於上開處所而不獲會晤應受送達人，始得將文
    書付與有辨別事理能力之同居人或受僱人，倘未依法送達於
    應受送達人之住居所、事務所或營業所，而將文書付與他人
    代收者，不生送達之效力。且此所稱同居人，係指與應受送
    達人居住在一處共同生活者而言。又依一定之事實，足認以
    久住之意思，住於一定之地域者，即為設定其住所於該地，
    為民法第20條第1 項所明定，是我國民法關於住所之設定，
    必須主觀上有久住一定地域之意思，客觀上有住於一定地域
    之事實，該一定之地域始為住所。而戶籍法為戶籍登記之行
    政管理規定，戶籍地址乃係依戶籍法所為登記之事項，戶籍
    地址並非為認定住所為唯一標準，故不得以戶籍登記之處所
    ，一律解為當然之住所。」（最高法院94年台抗字第611 號
    裁定參照）。經查，系爭支付命令送達之地址為「屏東縣萬
    丹鄉興全村184 巷15號」，而丙○○當時戶籍地址為「屏東
    縣萬丹鄉興全村284 巷15號」，支付命令送達之處所顯非丙
    ○○當時之戶籍地址，且於當時亦無上開住址，此有屏東縣
    萬丹鄉戶政事務所96年8 月17日屏萬戶字第0960001374號函
    在卷可稽，被告無法證明丙○○當時確有居住於屏東縣萬丹
    鄉興全村184 巷15號，自不得以其女兒黃屏綺有收受送達文
    書而認已合法送達。
(三)、被告主張訴外人丙○○向萬丹鄉農會借款1270萬元，並由訴
    外人乙○○擔任連帶保證人，固據其提出借款申請書、徵信
    調查保告、借據、收入傳票、授信約定書、土地擔保放款分
    戶卡影本各1 件為證；惟上開文件簽名之真正為原告所否認
    ，且復經證人黃水利到庭證稱：「（約定書上簽名是否為你
    所親簽？）是我的筆跡沒錯，本院卷第69頁500 萬這張設定
    書是我幫丙○○寫的，乙○○是我的大舅，他說他需要錢，
    他拿他的土地所有權狀，請我替他借錢，因為農會一個會員
    最高額可以貸款2000萬元，乙○○也是會員，但是他金額已
    經超過了，丙○○平時的印章、身分證及存摺都放在我這裡
    ，乙○○向我表示他的地如果價格上漲，就可以賣掉土地清
    償系爭借款，後來土地下跌，系爭借款利息是由乙○○繳納
    ，丙○○都不知情。... （500 萬這張借據上丙○○的簽名
    是誰簽的？是我簽的。（500 萬這筆錢是匯入誰的存摺？）
    是先匯入丙○○的存摺，再轉入乙○○的帳戶，丙○○都不
    知情。」（見本院卷第102 頁至第103 頁）「（770 萬元）
    這是何人借的？）乙○○用自己的土地以丙○○的名義借款
    ，丙○○不知情，借據上的簽名、住址都是我幫丙○○寫的
    ，這筆錢有匯入丙○○的帳戶，我就把該筆款項領出匯入乙
    ○○的帳戶，丙○○不知道有該筆款項匯入他的帳戶。...
    丙○○的存摺平常都放在我那邊，我沒有跟他講，他確實不
    知情。」等語（見本院卷第141 頁），又證人丙○○到庭證
    稱：「（是否認識黃水利？）認識，我們是兄弟，我有把我
    的印章寄放在他那裡，我如果要用錢請他幫我顉，我沒有同
    意他用我的印章及存摺作其他用途，我不知道他有無拿去做
    什麼事，我們沒有住在一起，我請他幫我領錢，他會拿來給
    我，平時很忙不常聯絡，我不知道他有用我的印章及存摺去
    借錢，他都沒有跟我講，直到他退休才把我的存摺及印章還
    我。（何時知道黃水利用你的名字借錢？）銀行查封，我要
    辦老農年金不能領的時候才知道，這段時間黃水利都沒有跟
    我講。」等語（見本院卷第161 、162 頁），且觀諸系爭借
    款之借據，其上之簽名筆劃，與黃水利當庭之簽名相符，足
    信系爭借款確非丙○○親自借貸。再者，被告抗辯丙○○將
    個人重要資料即存摺、印章放於證人黃水利處，與常情不符
    ，且有資金匯入自已的戶頭，不可能不知情有系爭借款等語
    ，惟查，丙○○與黃水利為兄弟關係，於手足間放置個人之
    重要資料，多有所聞，尚難以此認與常情不符，而丙○○既
    將存摺放置於黃水利處，則其當無可能知悉帳戶內資金流動
    之狀態，況系爭借款於匯入當天即予轉出，此有被告提出之
    萬丹鄉農會交易明細表在卷可稽（見本院卷第110 頁），被
    告未能提出其他證據證明丙○○確知悉有系爭借款，自難為
    有利於其之認定。
(四)、又被告抗辯丙○○應負表見代理人責任等語，惟查，由自己
    之行為表示以代理權授與他人者，對於第三人應負授權人之
    責任，必須本人有表見之事實，足使第三人信該他人有代理
    權之情形存在，始足當之（參看本院60年台上字第2130號判
    例）。我國人民將自己印章交付他人，委託該他人辦理特定
    事項者，比比皆是，倘持有印章之該他人，除受託辦理之特
    定事項外，其他以本人名義所為之任何法律行為，均須由本
    人負表見代理之授權人責任，未免過苛。最高法院70年台上
    字第657 號判例參酌。丙○○將印章、存摺交予黃水利僅係
    授權其領款，被告未能提出證據證明丙○○有何表見事實之
    存在，依上開實務見解，自難僅以有交付上印章及存摺的行
    為，即認應負表見代理之授權人責任。況黃水利為被告當時
    之員工，其明知丙○○並無授權其為借貸之行為，此主觀認
    知之效力，亦拘束被告，被告自不得再抗辯訴外人丙○○應
    負表見代理之責。
(五)、債之關係消滅者，其債權之擔保及其他從屬之權利亦同時消
    滅，民法第307 條訂有明文。本件訴外人丙○○以系爭土地
    為萬丹鄉農會所設定之最高限額抵押權，其所擔保之債權額
    已因被告聲請對抵押物強制執行而告確定，惟訴外人丙○○
    業已將其借款300 萬元清償完畢，另2 筆500 萬元及770 萬
    元之借款既非丙○○所借款，且其復未授權他人所為，自不
    應受系爭抵押權之擔保，是系爭抵押權所擔保之債權已全數
    清償完畢，系爭抵押權亦同時消滅。原告請求確認系爭土地
    之系爭抵押權不存在，系爭抵押權登記應予塗銷，為有理由
    ，應予准許。另原告雖聲明請求被告應偕同原告辦理塗銷系
    爭抵押權登記，惟依強制執行法第130 條第1 項規定：「命
    債務人為一定之意思表示之判決確定或其他與確定判決有同
    一效力之執行名義成立者，視為自其確定或成立時，債務人
    已為意思表示。」是本件塗銷系爭抵押權之判決確定後，原
    告自得持此確定判決單獨辦理塗銷，無須被告偕同辦理，併
    此敘明。
六、結論：原告之訴為有理由，依民事訴訟法第78條，判決如主
    文。
中　　華　　民　　國　　96　　年　　9 　　月　　7　　日
                  民事第二庭    法　官　吳思怡
正本係照原本作成。
如不服本判決，應於收受送達後20日內向本院提出上訴書狀，其
未表明上訴理由者，應於提出上訴後20日內向本院補提理由書狀
（均須按他造當事人之人數附繕本）。
中　　華　　民　　國　　96　　年　　9 　　月　　7　　日
                                書記官　王秋淑
